臺灣臺北地方法院交通事件裁定　　　　94年度交聲更字第41號
原處分機關　交通部公路總局臺北區監理所
異　議　人
即受處分人　戊○○
上列受處分人因違反道路交通管理處罰條例案件，對於交通部公
路總局臺北區監理所中華民國九十四年六月十五日所為之處分（
原處分案號：北監自裁字第裁四○－Ｖ00000000號），
聲明異議，本院於九十四年十月十八日以九十四年度交聲字第六
九七號裁定異議駁回後，受處分人不服提出抗告，經臺灣高等法
院於九十四年十二月一日以九十四年度交抗字第八二七號裁定發
回本院更為裁定，本院裁定如下：
    主  文
異議駁回。
    理  由
一、按行為後法律或自治條例有變更者，適用行政機關最初裁處
    時之法律或自治條例。但裁處前之法律或自治條例有利於受
    處罰者，適用最有利於受處罰者之規定，民國九十四年二月
    五日公布，自九十五年二月五日起施行之行政罰法第五條定
    有明文。再道路交通管理處罰條例第四十八條業於九十四年
    十二月二十八日經總統修正公布，並經行政院於九十五年六
    月二十三日以行政院院臺交字第○九五○○八七六八五號令
    發布自九十五年七月一日起施行，修正前道路交通管理處罰
    條例第四十八條第六款規定為：「汽車駕駛人轉彎時，有左
    列情形之一者，處（銀元）二百元以上六百元以下罰鍰：‧
    ‧‧六、轉彎車不讓直行車先行，或直行車尚未進入交岔路
    口，而轉彎車己達中心處開始轉彎，直行車不讓轉彎車先行
    者。」，修正後則為「汽車駕駛人轉彎時，有下列情形之一
    者，處新臺幣（下同）六百元以上一千八百元以下罰鍰：‧
    ‧‧六、轉彎車不讓直行車先行。」，查本件異議人即受處
    分人戊○○之行為時間為九十四年二月十日，原處分機關裁
    決時間為九十四年六月十五日，是受處分人行為後法律已有
    變更，自應依行政罰法第五條之規定適用行政機關最初裁處
    時之法律即修正前道路交通管理處罰條例第四十八條第六款
    之規定，先予敘明。
二、次按「汽車駕駛人轉彎時，有左列情形之一者，處（銀元）
    二百元以上六百元以下罰鍰：‧‧‧六、轉彎車不讓直行車
    先行，或直行車尚未進入交岔路口，而轉彎車己達中心處開
    始轉彎，直行車不讓轉彎車先行者。」，修正前道路交通管
    理處罰條例第四十八條第六款定有明文，另汽車駕駛人駕駛
    汽車違反修正前道路交通管理處罰條例第四十八條規定者，
    除應依該條所規定之罰鍰處罰外，並應予以記違規點數一點
    ，亦經修正前道路交通管理處罰條例第六十三條第一項第一
    款規定明確。末以行為人如係駕駛車輛轉彎時，有轉彎車不
    讓直行車先行之違規情形，嗣為警舉發，而在舉發通知單上
    所載之應到案日期前繳納罰鍰或到案提出申訴或陳述，經處
    罰機關調查後仍認定有上開違規行為者，依本件裁處時之修
    正前違反道路交通管理事件統一裁罰基準及處理細則（下稱
    修正前處理細則）第四十三條、第四十四條及修正前違反道
    路交通管理事件統一裁罰基準表（下稱修正前基準表）之規
    定，需對該行為人處以新臺幣（下同）九百元之罰鍰，並記
    違規點數一點。
三、本件受處分人於九十四年二月十日上午十一時十分許，駕駛
    潘連瑞娥所有車牌號碼四二五三－ＧＶ號自用小客車沿屏東
    縣枋寮鄉○○路（即省道臺一線）之南下內側車道往南行駛
    ，於行經春日路與隆山路口（即臺一線第四百三十九公里九
    百公尺處）欲左轉隆山路時，與後方行駛於經調撥為南下使
    用之北上內側車道之車牌號碼ＹＵ－七三九二號自用小客車
    發生碰撞肇事，經屏東縣警察局枋寮分局交通隊警員認受處
    分人有轉彎車未讓直行車先行之違規行為而依違反修正前道
    路交通管理處罰條例第四十八條第六款之規定掣單舉發，嗣
    受處分人在舉發通知單上所載應到案日期（九十四年五月二
    十日）前之九十四年五月十二日到案提出申訴，經原處分機
    關函請舉發單位調查結果，仍認受處分人有前開違規行為，
    原處分機關乃依上開條文、修正前處理細則第四十三條、第
    四十四條及修正前基準表之規定，於九十四年六月十五日以
    北監自裁字第裁四○－Ｖ00000000號裁決書裁處受
    處分人罰鍰九百元並記違規點數一點在案。
四、聲明異議意旨詳如後附之書狀影本所載。
五、訊據受處分人對於上開時、地左轉彎時與在調撥車道上之Ｙ
    Ｕ─七三九二號自用小客車發生碰撞肇事之事實坦承不諱，
    然矢口否認有何違反道路交通管理處罰條例規定之行為，辯
    稱：可以理解在過年期間執行機動調撥車道，但應有配套措
    施，或是由執行人員在路口指揮，讓用路人可以知道當時該
    車道正在實施機動變換車道，警察執行人員應該要站在路的
    中間指揮，但當時警察站在路邊，其當時不知有調撥車道之
    情形，故從沿山路左轉到臺一線約一百公尺準備左轉，左轉
    過後就馬上發生車禍，本件事故之發生係因現場並無配套措
    施，其當時在現場沒有看到交通錐，即使有交通錐亦屬調撥
    車道分道之交通錐，而不是在路口的交通錐，如果在車禍現
    場之十字路口有陳列交通錐的話，其即知悉不可左轉云云。
六、經查：
    (一)受處分人於九十四年二月十日上午十一時十分許，駕駛
        潘連瑞娥所有車牌號碼四二五三─ＧＶ號自用小客車沿
        屏東縣枋寮鄉○○路（即省道臺一線）之內側車道往南
        行駛，於行經春日路與隆山路口（即臺一線第四百三十
        九公里九百公尺處）欲左轉隆山路時，與後方同行駛於
        經調撥為南下使用之北上內側車道之車牌號碼ＹＵ─七
        三九二號自用小客車發生碰撞肇事等事實，為受處分人
        所不爭執，並有屏東縣警察局枋寮分局九十五年九月十
        九日枋警交裁字第○九五○○一四四二五號函暨檢附之
        屏東縣警察局道路交通事故調查卷宗、道路交通事故現
        場圖、道路交通事故調查報告表（一）、屏東縣警察局
        Ａ二道路交通事故談話紀錄表、汽車車籍查詢資料及現
        場照片等在卷可稽，自堪認定為真實。
    (二)九十四年二月十日為農曆春節假期，事發地點之臺一線
        第四百三十九公里九百公尺處即屏東縣枋寮鄉○○路與
        隆山路口之路段，其北上內側車道經調撥為供南下車輛
        使用等情，有前揭道路交通事故現場圖、屏東縣警察局
        Ａ二道路交通事故談話紀錄表及現場照片等可憑，並經
        屏東縣警察局枋寮分局於九十五年二月二十一日以枋警
        交裁字第○九五○○二○一六五號函函覆本院稱：「經
        查九十四年二月十日早上七時三十分起實施臺一線四百
        三十七公里（建興五岔路口）到四百六十一點五公里（
        楓港十字路口）調撥北上內側車道供南下車輛行駛於當
        日下午十三時止，本調撥車道在起點處均有設置調撥車
        道告示牌，並通知警廣廣播通知用路人注意，當日春日
        隆山路口均有派警力在該路口執勤，並且異議人車禍紀
        錄表上稱：『我從沿山公路駛出來然後左轉彎走臺一線
        到春日隆山路口』，由沿山公路左轉臺一線到春日隆山
        路口，要行駛臺一線南下約二百公尺再行左轉入春日路
        口，在該臺一線沿山路口到春日隆山路口北上內側車道
        為調撥車道。」在案，並有上開函文所檢附之該分局交
        通路況報導中心資訊紀錄綜合報告單、枋寮分局九十四
        年度春安工作期間交通疏導宣傳照片、九十四年春節連
        續假期交通疏導工作細部計畫、該分局春日派出所勤務
        分配表、屏東縣警察局Ａ二道路交通事故談話紀錄表，
        屏東縣警察局枋寮分局九十五年十月二日枋警交裁字第
        ○九五○○一四四二六號函所檢附之照片等在卷可查，
        並經證人即提出本件舉發之屏東縣警察局枋寮分局警備
        隊交通事故處理小組警員乙○○於本院訊問時證稱：「
        我們在春節期間在該處實施調撥車道已經有五、六年了
        ，而且在警察廣播電臺應該有宣導，調撥車道的長度不
        應該只有那段而已，從戰備跑道到恆春應該有三十幾公
        里，受處分人所述的沿山公路口是一個丁字形路口，沿
        山公路口到他發生事故的現場大約一百公尺，受處分人
        要左轉往北，北上車道本來是二線道，南下也是二線道
        ，該處總共四線道，而該處因為調撥車道的關係，北上
        的車道的內側車道改為南下車道，北上車道剩下一個車
        道，受處分人到達那個隆山路口要左轉，另外一部南下
        行駛在調撥車道內側車道的那部直行車，兩部車就發生
        擦撞。」、「（問：你當天是否有去現場看現場有無設
        置交通錐？）有，不過有的地方不是很密集，可能幾十
        公尺才設一個交通錐，而且公務總局也有設置一些標誌
        指導如何前往高速公路或者是南二高等等。」（見本院
        九十五年八月二十一日訊問筆錄）等情，證人即經通報
        後前往現場處理本件車禍事件之屏東縣警察局枋寮分局
        枋寮派出所員警丁○○於本院訊問時證稱：「當時受處
        分人的車是走南下車道的內向車道，當時北向車道有一
        個車道提供給南向車輛使用而為調撥車道，受處分人的
        車要南下左轉往東的時候，跟對方一部要走調撥車道南
        下的直行車輛發生擦撞，直行車輛撞到受處分人車的車
        頭左側。」、「（問：可否敘述你當時到現場處理時，
        調撥車道的情形？）調撥車道的車很多，要調撥車道之
        前，分局下達統一規定，當天上午八點要將交通錐全部
        擺好，下午要看車潮而定再將交通錐收回分局，車潮如
        果比較小的時候，可能六點就將交通錐收回，如果比較
        多的話，可能晚上八、九點才會收回。」、「因為當時
        的交通錐數量不多，所以無法確定多遠擺設一個交通錐
        ，不過確定當時有擺放。」、「（問：在調撥車道的起
        終點有無警告標誌？）有，但是調撥車道的起點不是在
        我們這邊，是在建興派出所的轄區，起點是臺一縣跟臺
        十七縣的交接點，因為那個路口就在那邊。」、「（問
        ：受處分人發生車禍的路口當時有無員警執勤指揮交通
        ？）有。」、「交通錐的作用是讓人家知道有調撥車道
        ，如果是路口的話，我們會由交通員警去處理指揮而不
        會擺設交通錐，如果沒有交通員警在場的話，我們才會
        在路口擺設交通錐，儘量不要讓南下車道的人員到這個
        路口左轉，就是防止左轉。」（見本院九十五年九月十
        三日訊問筆錄）等語，證人即於本件車禍發生時在場疏
        導交通之員警丙○○於本院訊問時證稱：「當日我是執
        勤春節交通疏導崗，時間是早上八點到十二點，當日潘
        先生與另一部車輛王先生都是由北往南行駛，受處分人
        到了春日隆山路口要迴轉北上，王先生的車輛到這路口
        就碰撞上了，當時是王先生走調撥車道，發生車禍後我
        們就通知勤務中心派人過來處理，我當時人是站在春日
        路口，後來案件就交給他們處理，我們則繼續在現場處
        理交通指揮，當天的工作內容就是疏導交通。」、「（
        問：當天調撥車道處有無放置交通錐？）有。」、「（
        問：大概多遠放置一個？）大概二、三十公尺放一個，
        因為調撥車輛是五個叉路口開始，一直調撥到楓港，調
        撥距離很長。」、「我們只是站在路口疏導而已，並沒
        有指揮要往哪裡走。」、「（問：你剛才所言的交通錐
        是放在在路口的交通錐，還是分道的交通錐？）是放在
        分向線上，路口不會放置交通錐，因為放了會妨害到迴
        轉車輛的行駛。」等情（見本院九十五年十一月十三日
        訊問筆錄），證人即於本件車禍時發生時在場疏導交通
        之員警甲○○於本院訊問時證稱：「當日我是執勤控制
        號誌燈的勤務，是撞到以後我才看到的，因為那件車禍
        不是我們處理，當時南下車道的那部車撞到左轉彎的那
        部車子，也就是調撥車道上的那部車在南下時，撞到要
        左轉彎的那部車‧‧‧當時我和證人丙○○都是由春日
        分駐所調去那裡執勤的，我們看到車禍以後有打電話請
        枋寮派出所來處理‧‧‧我們後來還是繼續指揮交通。
        」、「（問：當日在調撥車道那邊有無設置交通錐？）
        有。」、「就是分開車道的那種交通錐，是三角圓錐形
        的。」等語（見本院九十五年十一月十三日訊問筆錄）
        ，再就卷附之照片觀之，該路段北上內側車道因調撥供
        南下車輛使用之故，於車道分隔線上確實置有交通錐以
        分隔北上與南下車輛，北上內側車道亦均由南下車輛使
        用行駛，足見依當時之行車環境，一般駕駛人均可輕易
        從交通錐之擺設及車輛行駛方向等知悉車道調撥之狀況
        。參諸農曆春節假期期間為交通尖峰時段，交通主管或
        警察機關將車道調撥、封閉、改道之情形，所在多有，
        駕駛人自應配合留意相關訊息，並隨時注意行車環境；
        而於現場疏導交通之員警於調撥車道現場應為如何之交
        通指揮處理，本應因地制宜，並不當然須站立於路口方
        得謂係正確之指揮，本院綜以上情，認受處分人所辯：
        可以理解在過年期間執行機動調撥車道，但應有配套措
        施，或是由執行人員在路口指揮，讓用路人可以知道當
        時該車道正在實施機動變換車道，警察執行人員應該要
        站在路的中間指揮，但當時警察站在路邊，其當時不知
        有調撥車道之情形，故從沿山路左轉到臺一線約一百公
        尺準備左轉，左轉過後就馬上發生車禍，本件事故之發
        生係因現場並無配套措施，其當時在現場沒有看到交通
        錐云云，顯係卸責之詞，不足採信。
    (三)至受處分人雖又稱當時即使有交通錐亦屬調撥車道分道
        之交通錐，而不是在路口的交通錐，如果在車禍現場之
        十字路口有陳列交通錐的話，其即知悉不可左轉云云，
        矧前揭春日路北上內側車道雖經調撥供南下車輛使用，
        惟南下之車輛仍得左轉隆山路，有屏東縣警察局枋寮分
        局九十四年六月三日書函附卷可考，則若如受處分人所
        稱在該路口設置交通錐，豈非讓在該處路口左右轉之車
        輛不易通行而更致令該路口之交通狀況更為壅塞，當有
        違在該處實施調撥車道使車流更為順暢之本意，是受處
        分人所指此節，顯有誤會。本件受處分人欲自春日路左
        轉隆山路，雖為交通規則之所許，然北上內側車道既經
        調撥為供南下使用，則駕駛人左轉彎時，仍須遵守相關
        道路交通之相關規定，其既屬轉彎車，本應讓直行車先
        行，而其當時亦無直行車尚未進入交岔路口，而轉彎車
        己達中心處開始轉彎之情形，是受處分人確有於前開時
        、地駕車時轉彎車不讓直行車先行之違規行為甚為明確
        。
七、綜上所述，受處分人確有於前開時、地駕車時轉彎車不讓直
    行車先行之違規行為，且已在舉發通知單上所載之應到案日
    期前到案提出申訴，原處分機關依修正前道路交通管理處罰
    條例第四十八條第六款、第六十三條第一項第一款、修正前
    處理細則第四十三條、第四十四條暨修正前基準表之規定，
    裁處受處分人罰鍰九百元，並記違規點數一點，核無違誤，
    本件受處分人之異議為無理由，應予駁回。
據上論斷，應依道路交通案件處理辦法第十九條，裁定如主文。
中　　華　　民　　國　　96　　年　　3　　月　　 30　　日
　　　　　　　　　交通法庭  法　官　黃紹紘
以上正本證明與原本無異
如不服本裁定，應於送達後5日內，向本院提出抗告狀
      　　　　　　　　　　　書記官　陳靜君
中　　華　　民　　國　　96　　年　　4 　　月　　10　　日
